【裁判字號】    95,台上,7039
【裁判日期】    951221
【裁判案由】    偽造文書
【裁判全文】
最高法院刑事判決            九十五年度台上字第七０三九號
上訴人  臺灣高等法院臺南分院檢察署檢察官
被  告  甲○○
上列上訴人因被告偽造文書案件，不服臺灣高等法院臺南分院中
華民國九十三年二月十九日第二審判決（九十一年度上訴字第七
九二號，起訴案號：臺灣臺南地方法院檢察署九十年度偵字第五
六二三號），提起上訴，本院判決如下：
    主  文
原判決撤銷，發回臺灣高等法院臺南分院。
    理  由
本件原判決以公訴意旨略稱：被告甲○○於民國八十二年三月八
日，向許楊美月購買臺南市○○路三三巷一號四樓之一房地（下
稱系爭房地），為辦理系爭房地過戶，許楊美月將其國民身分證
、印章交付被告。被告明知未獲許楊美月同意，竟趁持有許楊美
月國民身分證、印章，辦理系爭房地過戶之機會，而於其胞妹施
瓊麗（借款名義人）向臺南市二信用合作社（下稱二信合作社）
借款新臺幣一百五十萬元之時，以許楊美月名義，擔任施瓊麗借
款之連帶保證人，於八十二年四月七日、八十二年四月九日，連
續在二信合作社授信約定書及借據上，偽造許楊美月署押、盜用
許楊美月印章，分別偽簽或盜蓋於上開授信約定書、借據上，表
示許楊美月同意擔任施瓊麗借款之連帶保證人，並向二信合作社
提出行使，以遂其向二信合作社抵押借款之目的，足生損害於該
二信用合作社及許楊美月。因認被告涉犯刑法第二百十六條、第
二百十條行使偽造私文書罪嫌等語；而經審理結果，認被告被訴
之上開罪嫌，尚屬不能證明，因將第一審科刑判決撤銷，改判諭
知被告無罪。
惟查：（一）審理事實之法院，對於被告有利及不利之證據，均
應一併加以注意，並綜合全部證據資料，本於經驗及論理法則定
其取捨而為判斷，倘為無罪之判決，亦應詳述其全部證據取捨判
斷之理由，否則即有判決理由不備之違法。被告於偵查中供稱：
「（問：妳當時有用告訴人『許楊美月』的身分證、印鑑章及權
狀去辦理抵押貸款？）有的，我有經過告訴人同意，先拿他的身
分證等資料去辦理貸款，以支付買賣價金」、「借用人及其他二
名連帶保證人的印章，是我交給朱惠莊辦理」、「（問：你既然
在場，而且也知悉許楊美月並未同意擔任妳借款時之連帶保證人
，為何你依然同意代書在許楊美月部分用印？）我是認為我向銀
行貸款，是要用來支付買賣價金的尾款」（見偵查卷第二九頁、
第六七頁、第六八頁）；證人即代書朱惠莊於第一審證稱：「（
問：被告是否告訴你，告訴人要當連帶保證人？）有，在辦設定
前都沒看過告訴人」、「告訴人的印章，不是二信拿給我的，就
是被告拿給我的」（見第一審卷第三十頁、第三一頁）；如若俱
屬無誤，被告顯係以徵得許楊美月同意為由，委請代書朱惠莊辦
理系爭抵押借款手續；則被告於原審辯稱：伊係將許楊美月之印
章、國民身分證，交予二信合作社經理鄭金湖辦理系爭借款，為
何二信合作社授信約定書、借據上，有許楊美月署押及印文，伊
不清楚等語，顯與卷內上引筆錄之內容，不相符合，原判決就被
告及證人朱惠莊分別於偵審中所為之上開供述，未詳予勾稽、審
認及說明，即遽爾採信被告在原審否認犯罪之辯解，自非適法。
又被告於第一審雖改稱：「我沒有偽造文書，借據及約定書都不
是我簽告訴人的名字的，告訴人的印章也不是我蓋的。我們的印
章都交給鄭金湖，是告訴人提供我印章去銀行借錢」（見第一審
卷第十九頁、第二十頁），惟此已與被告及證人朱惠莊前揭供述
不符；而證人鄭金湖雖經傳拘無著，惟被告於原審已供稱：「他
人住在奇美醫院」（見原審卷第九一頁）；則本件實情如何？系
爭借款之授信約定書、借據上許楊美月之署押究係何人所簽及許
楊美月印鑑章究係何人蓋用？關係告訴人許楊美月之權益至鉅，
而與公平正義之維護，有重大關係，原判決未依被告查報之證人
鄭金湖所在地，傳拘該證人到庭查證明白，即逕為有利於被告之
認定，亦有證據調查未盡之違法。（二）刑事訴訟法所規定之勘
驗，係就調查證據及犯罪情形所實施之處分，法院就勘驗物之存
在或狀態，本其五官作用所實施或認識之結果，應作成勘驗筆錄
，此觀刑事訴訟法第四十二條第一項規定：「勘驗，應製作勘驗
筆錄，記載實施之年、月、日及時間、處所並其他必要之事項」
甚明。依原判決理由記載，係以卷附被告當庭所書寫「許楊美月
」四字（見第一審卷第一三三頁），與系爭借款約定書、借據上
「許楊美月」四字之運筆力道、結構、書寫方式觀察，認定：「
被告當庭書寫『許』字其中口部，均有缺口、午字第二、三劃相
連、許字最後一劃較短，『楊』字木部首的二撇未與十字相連、
易字中間缺一橫，『美』字上部『羊』與下方『大』緊黏一起（
大字第一劃即為楊字最末劃），『月』字形體較寬，且其中二橫
均靠右，而約定書、借據上『許』字，言字旁口部完整，午字一
、二劃相連，二、三劃不相連，『楊』字木部首末端勾起，易字
旁中間有一橫，『美』字上方羊字與下方大字相連，但可分開，
『月』字較瘦長，中間二橫較靠左，故約定書、借據上『許楊美
月』四字，應非被告所親寫」（見原判決正本第六頁第二行至第
十行）；惟遍查原審全卷，並無勘驗上開筆跡之勘驗筆錄，此部
分採證法則之運用，自屬於法有違。（三）證人張育騰於偵查中
供稱：「借據上甲○○、施瓊麗及許楊美月的住址，都是我寫的
」（見偵查卷第五六頁）；如若屬實，則系爭借據上關於甲○○
、施瓊麗及許楊美月之住址部分，似係證人張育騰同時書具。原
判決理由說明：「依借據上簽名順序，被告簽名係在許楊美月之
前，依常理被告於連帶保證人處簽名，理應先於許楊美月簽名前
為之。公訴人徒憑被告供稱：對保當日僅其一人到場等語，即臆
測被告於對保當日，已明知許楊美月未同意擔任連帶保證人，而
於二信合作社承辦人對保時，竟不加制止，任由二信承辦人為之
，即屬無據」（見原判決正本第八頁第二行至第五行），是否與
實情相符，仍待進一步剖析釐清。以上，或係檢察官之上訴意旨
所指摘，或於公平正義之維護有重大關係，而為本院得依職權調
查之事項，應認原判決有撤銷發回更審之原因。
據上論結，應依刑事訴訟法第三百九十七條、第四百零一條，判
決如主文。
中    華    民    國  九十五  年   十二   月  二十一  日
                      最高法院刑事第十二庭
                          審判長法官  林  永  茂
                                法官  洪  文  章
                                法官  蘇  振  堂
                                法官  蕭  仰  歸
                                法官  何  菁  莪
      本件正本證明與原本無異
                                      書  記  官
中    華    民    國  九十五  年   十二   月  二十七  日
                                                Ａ


司法院資訊處製作；財團法人民間司法改革基金會備份。
